【裁判字號】    97,上國易,8
【裁判日期】    980325
【裁判案由】    國家賠償
【裁判全文】
臺灣高等法院臺中分院民事判決         97年度上國易字第8號
上  訴  人  內政部國土測繪中心
法定代理人  甲○○
訴訟代理人  王文聖律師
上  訴  人  彰化縣和美地政事務所
法定代理人  丙○○
訴訟代理人  葉玲秀律師
被  上訴人  乙○○
訴訟代理人  陳葳菕律師
上列當事人間請求國家賠償事件，上訴人對於中華民國97年8月2
9日臺灣彰化地方法院97年度國字第4號第一審判決提起上訴，本
院於98年3月11日言詞辯論終結，判決如下：
    主  文
上訴駁回。
第二審訴訟費用由上訴人負擔。
    事實及理由
一、被上訴人起訴主張：
  (一)被上訴人因信賴土地登記所具之公示效力，而於民國95年10
    月間，經原法院95年度執字第10773號強制執行事件之拍賣
    程序，買受坐落彰化縣和美鎮○○段487地號，面積451平方
    公尺，地目田，權利範圍全部之土地（下稱系爭土地），經
    繳足全部價金新台幣（下同）1,625,000元，取得系爭土地
    所有權在案；其後，被上訴人核算系爭土地地籍圖所示面積
    ，似與系爭土地登記面積451平方公尺不符，經向原法院聲
    明異議，並由上訴人彰化縣和美地政事務所（下稱和美地政
    ）以95年12月27日和地二字第0950008113號函覆原法院之函
    查，竟謂：系爭土地之土地登記簿面積為451平方公尺，地
    籍圖上為304平方公尺，並稱和北段486地號重測後面積減少
    部分，似在系爭土地上等語，被上訴人對此至感驚詫，向上
    訴人和美地政反映，經二次協調未果，被上訴人分別向上訴
    人和美地政及上訴人內政部國土測繪中心（下稱國土測繪中
    心）提出國家賠償請求，而遭拒絕在案。依上訴人和美地政
    之拒絕賠償理由略以：「…本案70年辦理地籍圖重測，由原
    臺灣省政府地政處測量總隊（現則為上訴人國土測繪中心）
    辦理，本所僅依其重測結果清冊成果辦理登記。本案和北段
    487地號土地面積係於重測時面積計算錯誤將該地土地誤載
    為451平方公尺，以致本所根據該錯誤之測量成果辦理土地
    標示變更登記。是以本案土地係屬重測土地，故其執行職務
    之機關應為國土測繪中心。」等語，而上訴人國土測繪中心
    之拒絕賠償理由略謂：「系爭土地於87年10月間因原土地所
    有權人洪秀卿申請複丈，發現面積短少甚多而向和美地政事
    務所陳情，經該所以87年10月31日和地二字5472號函復陳情
    人，略以：『…為求圖簿相符，487地號面積應更正為0.030
    3公頃。』；又和美地政事務所於92年辦理地籍圖數值化後
    面積經計算結果亦較登記面積短少甚多，該所即應依據數化
    後成果並依據前述地籍測量實施規則之規定，查明其不符原
    因後，辦理面積校對及更正事宜，惟該所迄今尚未辦理面積
    更正。」等語，顯見上訴人等執行職務行使公權力均有過失
    ，無可卸責；蓋土地登記有絕對效力，影響人民權益至鉅，
    上訴人等職司土地登記測量工作，執行職務應詳實謹慎辦理
    ，詎上訴人等疏未注意，致被上訴人受有溢付價金之損害，
    上訴人等確有過失甚明，又不動產之登記，具公信力，一般
    人買賣不動產，恆以土地登記簿所載之面積，作為買賣範圍
    及計價、使用規劃之依據，如上訴人等測量及登載系爭土地
    面積正確，被上訴人當不致溢付價款，故該溢付價金，自與
    上訴人等過失行為間具有相當因果關係。被上訴人爰依土地
    法第68條第1項前段、第71條，及國家賠償法第2條第2項、
    第11條第1項，及民法第185條第1項之規定，請求上訴人等
    連帶賠償溢付之價金529,656元等語。
  (二)訴之聲明：(1)上訴人等應連帶給付被上訴人529,656元，及
    自96年12月5日起至給付日止，按年息百分之5計算之利息；
    (2)訴訟費用由上訴人負擔；(3)願供擔保，請准宣告假執行。
二、上訴人國土測繪中心辯稱：
  (一)系爭土地雖係於70年度以圖解法方式，使用平板儀施測並以
    人工計算方式核算圖上面積，辦理地籍圖重測，然重測後，
    相關地籍圖重測成果移交予上訴人和美地政為地籍管理，亦
    近30年，就民法之時效規定而言，上訴人國土測繪中心對該
    重測成果，不應負永久保固之責任。本件圖簿面積不符雖係
    因地籍圖重測所造成，而70年度地籍圖重測當時之原土地所
    有權人洪秀卿申請複丈時，發現面積短少甚多，雖未檢附同
    意書同意辦理面積更正，惟上訴人和美地政於87年間辦理系
    爭土地複丈時既發現圖上面積減少，即應依行為時之地籍測
    量實施規則第232條第2項暨辦理圖解法土地界址鑑定作業注
    意事項第22點及第24點規定，循程序查明其錯誤原因，報經
    彰化縣政府核准後，逕行辦理面積更正，此即法規制度對於
    測量可能發生錯誤之處理措施，然上訴人和美地政卻未為之
    ；另上訴人和美地政於92年辦理地籍圖數值化計算結果，系
    爭土地之圖上面積較登記面積短少時，上訴人和美地政亦未
    依地籍測量實施規則第238條之規定辦理面積更正。綜上，
    上訴人和美地政於地籍管理中，未依相關解釋函令及地籍測
    量實施規則之相關規定辦理，造成本件損害之發生，自應由
    上訴人和美地政負大部分或完全之責任。被上訴人於參加投
    標系爭土地時，對於系爭土地之狀況，本應先行查明評估，
    卻未先行查明、評估；況系爭土地迄今登記面積仍維持為45
    1平方公尺，並未辦理面積更正，被上訴人尚可依原登記面
    積參與其他土地開發，應不生損害賠償之問題等語。
  (二)答辯之聲明：(1)被上訴人之訴及假執行之聲請駁回；(2)訴訟
    費用由被上訴人負擔。
三、上訴人和美地政則辯稱：
  (一)上訴人和美地政於70年6月17日就系爭土地所為之重測面積
    登記，係依據70年6月16日收件彰和字第4171號之省測量總
    隊重測土地面積計算表所載，謄載於土地登記簿謄本上，兩
    者均記載為451平方公尺，並無不符；而上訴人和美地政於
    土地登記簿上所登載面積，既與登記原因證明文件即上開重
    測土地面積計算表所載相符，自無所謂登記錯誤之可言，並
    無土地法第68條第1項之適用。又本件係測量錯誤，而非登
    記錯誤，上訴人和美地政並非賠償義務機關，況上訴人和美
    地政辦理登記業務並無過失，故被上訴人不得依國家賠償法
    第2條第2項前段規定，請求上訴人和美地政賠償。上訴人和
    美地政係經彰化縣政府公告通知後，依重測結果清冊成果辦
    理系爭土地之標示變更登記，故系爭土地之實際面積較登記
    簿所載面積小，係因前省測量總隊之重測錯誤所致，上訴人
    和美地政並未為任何侵害被上訴人權利之行為。系爭土地之
    原所有權人洪秀卿從未出具同意書，上訴人和美地政自不得
    依87年2月11日修正後之地籍測量實施規則第232條規定，更
    正系爭土地之面積。再者，系爭土地經洪秀卿申請鑑界後，
    相鄰之同地段488地號土地之所有權人洪英哲對於土地界址
    有爭議，因而於87年11月4日提出再鑑界申請，經彰化縣鹿
    港地政事務所再鑑界後，洪秀卿亦對於土地界址有爭議，因
    而於88年1月5日提出再鑑界申請，由於系爭土地或相鄰土地
    經鑑界、再鑑界之複丈時，均可見對於土地之界址有所爭議
    ，因此未能符合89年12月6日修正後之地籍測量實施規則第
    232條規定，及內政部所公布『辦理土地複丈與建物測量補
    充規定』第9點，故上訴人和美地政無權逕行更正系爭土地
    面積，自無應為而不為之疏失。上訴人和美地政於92年辦理
    地籍圖數值化計算結果，系爭土地並未出現於面積不符之資
    料內，又依內政部94年7月編印之『土地登記複丈地價地用
    電腦作業系統規範』，上訴人和美地政於法令範圍內，實無
    法將系爭土地面積有所錯誤但尚未更正乙情加註於系爭土地
    之其他登記事項內，益見上訴人和美地政無應為而不為之疏
    失。系爭土地迄今登記面積仍為被上訴人投標時之451平方
    公尺，並未辦理面積更正，故被上訴人尚無損害之發生等語
    。
  (二)答辯之聲明：(1)被上訴人之訴及假執行之聲請駁回；(2)訴訟
    費用由被上訴人負擔；(3)如受不利判決，願供擔保請准免為
    假執行。
四、原審審酌兩造提出之攻擊防禦方法後，判決上訴人等應連帶
    給付被上訴人52萬9,656元，及自96年12月5日起至清償日止
    ，按年息5％計算之利息，並依兩造陳明（上訴人國土測繪
    中心除外），分別酌定擔保後為假執行及免假執行之宣告。
    上訴人不服原審判決，提起上訴，於本院聲明均為：(一)原判
    決廢棄；(二)上廢棄部分被上訴人在第一審之訴及其假執行聲
    請均駁回；(三)第一、二審訴訟費用由被上訴人負擔；(四)若受
    不利判決，上訴人願供擔保，請准宣告免為假執行。被上訴
    人答辯聲明：(一)上訴駁回；(二)第二審訴訟費用由上訴人等連
    帶負擔。
五、被上訴人主張其於95年10月間經原法院95年度執字第10773
    號強制執行事件之拍賣程序，買受系爭土地，並繳足全部價
    金1,625,000元，經原法院95年10月18日發給不動產權利移
    轉證書，於96年10月16日登記取得系爭土地之所有權。系爭
    土地重測前為和美鎮○○○段546地號，面積登載為469平方
    公尺，嗣經上訴人國土測繪中心之前身台灣省政府地政處測
    量總隊於70年間辦理地籍圖重測，重測後變更為和美鎮○○
    段487地號，並由上訴人和美地政依辦理重測之結果，就系
    爭土地之面積登載為451平方公尺，惟系爭土地僅有304平方
    公尺，致與圖簿面積不符之情形，其不符之原因，係前台灣
    省政府地政處測量總隊於70年間辦理地籍圖重測時，就土地
    面積計算錯誤所致。嗣原法院民事執行處於辦理95年度執字
    第10773號強制執行事件時，向上訴人和美地政函查系爭土
    地之地籍圖面積為若干，經上訴人和美地政函覆系爭土地地
    籍圖上計算面積為304平方公尺，而和美地政就系爭土地之
    登記面積迄今未辦理面積更正，被上訴人受有面積減少致溢
    付價金之損害等情，業據其提出土地登記謄本、不動產權利
    移轉證書、所有權狀、和美地政事務所函、開會紀錄、舊式
    土地登記簿謄本等件均影本為證，且為上訴人所不爭，堪信
    為真實。
六、上訴人雖辯稱本件被上訴人之請求權時效業已完成，縱重測
    時因技術問題計算面積錯誤，致上訴人須依侵權行為之規定
    對被上訴人負損害賠償責任，然自70年重測之侵權行為事實
    發生之日起迄今已27年，且不因系爭土地轉輾讓與何人而有
    不同，被上訴人自不得以其於95年間因拍定買得系爭土地，
    始謂知悉系爭土地面積短少之損害，訴請上訴人連帶負賠償
    責任等語。惟查：
  (一)按因登記錯誤遺漏或虛偽致受損害者，除能證明其原因應歸
    責於受害人者外，由該地政機關負損害賠償責任，土地法第
    68條第1項定有明文。此項規定係國家賠償法之特別規定，
    依國家賠償法第6條規定，自應優先適用（最高法院91年度
    台上字第1172號判決意旨參照）。至於本條損害賠償請求之
    時效問題，解釋上應回歸國家賠償法第8條第1項規定：「賠
    償請求權自請求權人知有損害時起，因2年間不行使而消滅
    ，自損害發生時起，逾5年者亦同。」，此所稱「損害發生
    時起」，於因信賴土地登記之誤漏、虛偽而請求損害賠償時
    ，參酌依土地法所為之登記，乃有絕對之效力之規定，應解
    為自地政機關於發現錯誤虛偽後，依法為更正之時起算；倘
    未依法更正者，則應自權利人取得系爭土地權利之時起算（
    最高法院95年度台上字第178號、97年度台上1281號、本院
    94 年度上國字第7號判決要旨參照）。本件系爭土地於70年
    辦理地籍圖重測，由原臺灣省政府地政處測量總隊辦理，而
    於重測時面積計算錯誤，將該地土地誤載為451平方公尺，
    上訴人依據該錯誤之測量成果辦理土地標示變更登記，而被
    上訴人於95年10月間經原法院95年度執字第10773號強制執
    行事件之拍賣程序，買受系爭土地，並繳足全部價金，經原
    法院95年10月18日發給不動產權利移轉證書，於96年10月16
    日登記取得系爭土地之所有權，此有土地登記謄本、不動產
    權利移轉證書等件在卷可稽，然上訴人和美地政迄今未依職
    權辦理更正登記，以回復系爭土地關於面積部分之正確登記
    內容；依前揭說明，則自被上訴人取得系爭土地所有權之95
    年10月18日起算，迄97年1月25日起訴之日止，顯未罹於2年
    或5年之時效期間。上訴人為時效之抗辯，尚屬無據。
  (二)又上訴人於70年間因土地重測時面積計算錯誤，致上訴人和
    美地政依其錯誤之結果辦理土地標示變更登記，惟上訴人既
    均為執行及掌理土地測量、複丈與登記等職務之地政機關，
    自應本其測量及複丈權責，嗣再詳為檢查，確認無誤後始為
    登記，上訴人未依規定為之，是系爭土地面積登記錯誤，雖
    在70年間土地重測面積計算錯誤所致，即國家賠償法尚未公
    布施行之前，惟仍屬土地法第68條第1項所謂「登記錯誤」
    之情形，自仍有土地法第68條第1項、國家賠償法第2條第2
    項之適用。即上訴人國土測繪中心於70年5月1日重測後，仍
    應按「地籍重測法規實務彙編」為「嚴格實施檢查，并填入
    地籍圖重測成果檢查分析表內」（詳後述），亦即其檢查責
    任於國家賠償法施行後仍有適用。是上訴人辯稱70年5月1日
    重測公告確定，而國家賠償法係於70年7月1日施行，本於法
    律不溯及既往原則，本件省測量總隊前開就系爭土地面積計
    算錯誤之過失，不適用國家賠償法之規定云云，難以採信。
    況本件被上訴人於95年10月18日始取得系爭土地所有權而受
    有損害，在此之前其非系爭土地權利人，尚無損害發生或不
    發生之問題，是上訴人辯稱依國家賠償法第2條第2項、第3
    條第1項之規定請求國家賠償，必須「公務員不法之行為，
    公有公共設施設置或管理之欠缺」及其「所生損害」，二者
    均在國家賠償法施行以後者，始得為之，本件係於國家賠償
    法施行前所為，上訴人均不負國家賠償責任等語，尚嫌無據
    。
七、上訴人國土測繪中心重測時系爭土地面積計算錯誤，嗣上訴
    人和美地政知悉而未依職權辦理更正，仍登記系爭土地面積
    451平方公尺迄今，至系爭土地拍定後始函復原執行法院面
    積實為304平方公尺，致被上訴人受有溢付價金之損害，為
    兩造不爭之事實。按土地「因登記錯誤遺漏或虛偽致受損害
    者，由該地政機關負損害賠償責任。但該地政機關證明其原
    因應歸責於受害人時，不在此限」。又「前項損害賠償，不
    得超過受損害時之價值」。此為土地法第68條第1、2項分別
    所明定。其立法理由為本條規定地政機關之損害賠償責任，
    良以政府機關對土地登記事項，自應謹慎處理，如因重大過
    失，而發生錯誤、遺漏或虛偽，致權利人受損害者，為保障
    權利人，應由該地政機關負損害賠償責任，故地政機關，於
    其所屬登記人員執行登記職務，因登記錯誤、遺漏或虛偽有
    故意或過失而致人民權益受損害時，即應負損害賠償責任，
    並不僅以故意為限。且土地登記規則第12條固有「土地法第
    68條所謂登記錯誤或遺漏係指登記之事項與登記原因證明文
    件所載內容不符而言」之規定，惟此僅係就土地法第68條所
    定之登記錯誤或遺漏加以例示之解釋，非謂可限制土地法第
    68條之適用。此就土地登記規則第12條僅釋示土地法第68條
    所定之「登記錯誤或遺漏」而未就同法所稱之「登記虛偽」
    有所解釋，不難推知（最高法院76年度台上字第470號判決
    參照）。是土地法上開規定，其立法意旨係在貫徹土地登記
    之公示性及公信力，使土地權利人不因地政機關就土地登記
    之錯誤、遺漏或虛偽而受損害，以兼顧交易安全及權利人之
    權利保障。至土地登記規則第13條（修正前第14條）所指情
    形，乃僅屬例示；應解為如登記錯誤、遺漏或虛偽係因不可
    歸責於受害人之事由所致者，地政機關均須負損害賠償責任
    。苟解為僅具該條所定情事者，地政機關始負損害賠償責任
    ，將限縮土地法第68條第1項之適用範圍，而有危害交易安
    全及損害權利人權利之虞，難謂與該條之立法精神無違（最
    高法院91年度台上字第1172號判決參照）。所謂「登記錯誤
    」，無論不動產之總登記、權利變更登記或其他登記，均有
    其適用，當然包括「面積因計算錯誤」而誤為登記在內。再
    土地分割測量時，面積計算錯誤而生之登記錯誤，亦應在土
    地法第68條第1項所稱登記錯誤之列（最高法院85年度臺上
    字第670號判決意旨參照）。是本件系爭土地於70年辦理地
    籍圖重測時，因土地面積計算錯誤，標示面積為451平方公
    尺，嗣發現系爭土地地籍圖面積僅304平方公尺，短少147平
    方公尺之鉅，應屬土地法第68條所指之登記錯誤，非僅測量
    錯誤，上訴人自應負損害賠償責任。
八、上訴人和美地政雖辯稱系爭土地或相鄰土地前經鑑界、再鑑
    界之複丈時，對於土地之界址有所爭議，因此未能符合87年
    2月11日修正後之地籍測量實施規則第232條及內政部所公布
    『辦理土地複丈與建物測量補充規定』第9點，故上訴人無
    權逕行更正系爭土地面積，且迄今未更正面積，被上訴人自
    無損害發生等語。惟查：
  (一)系爭土地於87年9月29日經前手洪秀卿申請複丈，上訴人和
    美地政實施複丈結果，於「土地界址鑑定作業紀錄表」載「
    原計算有誤」；87年11月4日經鄰地和北段第487地號所有權
    人洪英哲申請複丈，上訴人和美地政實施複丈結果，於「土
    地界址鑑定作業紀錄表」載「四鄰界址一致」、「原計算無
    誤」；88年1月5日洪秀卿申請再複丈，上訴人和美地政實施
    複丈結果，於「土地界址鑑定作業紀錄表」載「四鄰界址一
    致」、「原計算有誤」，此有土地界址鑑定作業紀錄表影本
    在卷可稽（見原審卷(一)第113、122至124頁），按前開公文
    書所載為據，當知並無界址爭議問題。另由卷附內政部97年
    11月14日台內地字第09 70184707號函載「…如勾選一致，
    係表示地籍調查當時土地所有權人於相鄰土地界址指界一致
    ，並無界址爭議情事」可證（本審院第41、42頁），又鄰地
    所有權人洪英哲未曾依土地法第46之2條及59條等規定提出
    任何關於界址之爭議，上訴人及彰化縣政府亦未曾調解界址
    爭議情事，則系爭土地與鄰地並確無界址爭議。是上訴人前
    開抗辯，即無可採。
  (二)再按原審卷內政部97年08月05日台內地字第0970125398號函
    所附臺灣省政府地政處69年編印之「地籍重測法規實務彙編
    」，其中記載「成果檢查…地籍測量實施規則第209條特別
    規定測量原圖及面積計算完畢後，應嚴格實施檢查，并填入
    地籍圖重測成果檢查分析表內」，且詳列各項檢查方法，包
    括：(一)位置檢查；(二)形狀檢查；(三)面積檢查：1.重測前後面
    積是否相等，如不相等而其增減面積超過公差時，應將原地
    籍圖及地籍原圖各複算一次，檢查有無計算錯誤，如新舊圖
    形相似而地籍原圖複算亦無錯誤者，應查明是否原面積計算
    或測量錯誤。2.相鄰土地重測後一號面積減少，另一號面積
    增加，其增減差額相近時，應檢查相鄰土地之界址，有無誤
    認界址或測量錯誤。…；(四)圖表核對：1.測量原圖與面積計
    算表核對；2.面積計算表與土地登記簿及地籍調查表核對；
    3. 測量原圖核章及檢查表整理等等。然系爭土地於70年重
    測後地號由頭前寮段546地號、面積469平方公尺變更為和北
    段487地號、面積451平方公尺，（惟實際面積約304平方公
    尺，減少165平方公尺，469－304＝165），系爭土地鄰地則
    由頭前寮段546-1地號、面積1296平方公尺變更為和北段486
    地號、面積1455平方公尺（增加159平方公尺，0000－0000
    ＝159），由增加與減少面積兩者相當觀之，系爭土地重測
    後面積減少部分，非不在系爭土地鄰地上。上訴人國土測繪
    中心因未踐行「地籍重測法規實務彙編」之各項檢查方法，
    無從發覺。倘上訴人國土測繪中心於70年5月1日重測後，仍
    應按「地籍重測法規實務彙編」為「嚴格實施檢查，并填入
    地籍圖重測成果檢查分析表內」，即得予發現更正正確面積
    。故上訴人國土測繪中心應舉證其已嚴格實施檢查、并填入
    「地籍圖重測成果檢查分析表」內，方盡民事訴訟法第277
    條舉證責任，其未舉證其踐行前開檢查規定，自有過失。再
    查：
  1.依本件卷附88年3月4日土地界址鑑定作業紀錄表載以「四鄰
    界址一致」、「計算有誤」，及88年03月04日複丈圖，可見
    系爭土地與鄰地488地號土地之界址無爭議，且鄰地所有權
    人洪英哲未依土地法第46-2條、第59條規定，提出任何關於
    界址之爭議，應認定系爭土地與488地號土地無界址爭議情
    事，上訴人和美地政自得於88年間，依舊地籍測量規則第23
    2條第2項辦理系爭土地面積變更，惟未為之。至辦理土地複
    丈與建物測量補充規定第9點係解釋舊地籍測量實施規則第
    247條第2項所稱「技術引起者」之意義，然87年2月11日舊
    地籍測量實施規則第247條條號更改為第232條，而辦理土地
    複丈與建物測量補充規定第9點未隨之修正更改，顯已未適
    用。又依上訴人和美地政之和地二字第0960003356號函所載
    ，「頭前寮段564、546-1地號等2筆土地所有權人同為洪秀
    卿所有，上開2筆土地重測面積分別為469、1296平方公尺，
    重測後分別為和北段487、486地號，經計算和北段486地號
    圖上面積為約為1477平方公尺，上開2筆土地重測前後面積
    總和約同，研析和北段486地號重測後面積減少部分，似在
    和北段487地號土地上」云云（見原審卷第9頁），顯見系爭
    土地面積計算錯誤問題，當與鄰地同段486地號（重劃後地
    號為忠明段1749地號）相涉，而與鄰地同段488地號界址毫
    無因果關係，上訴人和美地政對此知之甚明，當不能藉詞不
    逕行更正，故上訴人和美地政之主張，顯非足採。
  2.又89年12月6日地籍測量實施規則第232條修正為「複丈如發
    現原測量或抄錄錯誤時，應報經直轄市或縣（市）主管機關
    核准後，始得更正有關地籍圖冊。前項所稱原測量錯誤，係
    指原測量成果與實地有不一致情形，且權利關係人對土地界
    址並無爭議者而言；所稱抄錄錯誤係指錯誤因複丈人員記載
    之疏忽所引起，並有資料可資核對者而言。第一項原測量錯
    誤純係技術引起者或抄錄錯誤者，直轄市或縣（市）主管機
    關得授權地政事務所逕行更正。前項所稱原測量錯誤純係技
    術引起者，係指原測量錯誤純係觀測、量距、整理原圖或計
    算面積等錯誤所致，並有原始資料可稽者而言。」，係對於
    「原測量錯誤純係技術引起者或抄錄錯誤者」情形，本得按
    第3項規定逕行更正，排除同條第2項規定。另有上訴人和美
    地政之主管機關彰化縣政府97年2月1日拒絕賠償理由書第3
    頁載以：「依89年12月6日修正後條文規定，本案彰化縣和
    美地政事務所如發現原重測測量成果有誤，自得查明事實依
    法定程序辦理更正作業。此部分未自89年修法以後主動更正
    是否導致請求權人信賴登記因而造成損害，其公務員是否發
    生怠於執行職務之情形，應屬彰化縣和美地政事務所之權責
    事項。」，然上訴人和美地政明知系爭土地圖簿不符，竟怠
    於執行職務，即在其後之95年間，於原法院民事執行處行文
    囑託登記之簡復表，亦默未反應系爭土地圖簿不符狀況，上
    訴人和美地政已知圖簿面積不符，係為「計算有誤」所致，
    即得按上開規定依法逕行更正系爭土地面積，無須得到訴外
    人洪秀卿之同意，即縱洪秀卿未同意更正，上訴人和美地政
    仍得依89年修正後之地籍測量實施規則第232條第1項規定，
    逕報縣市主管機關核准予以更正，然未為之，嗣於拍定後始
    函復原執行法院面積減少情事，故上訴人和美地政怠於執行
    職務，顯已該當國家賠償法第2條第2項所定之賠償責任。
  3.再者，依地籍測量實施規則第238條，土地法第43條及第68
    條第1項之規定，上訴人和美地政就系爭土地之登記，應符
    合「登記虛偽」之情形，自應負責；另上訴人國土測繪中心
    已自承其前身台灣省政府地政處測量總隊於70年重測時測量
    有誤，自應依國家賠償法第2條第2項、第9條第3項規定，負
    損害賠償責任。嗣發覺有誤，上訴人和美地政依其職權，本
    應依地籍測量實施規則第232條逕行更正系爭土地面積，惟
    至今怠未執行，其辯稱系爭土地迄今並未辦理面積更正，被
    上訴人尚無損害發生云云，不能採信。上訴人和美地政既有
    登記錯誤之情，被上訴人依土地法第68條第1項等規定請求
    上訴人國家賠償，洵屬有據。
九、按土地面積為計算土地價格不可缺之要素，直接關係人民權
    益及政府之稅收，尤其都市土地之地價甚高，如稍有差錯，
    影響價值甚鉅。是故，前台灣省政府地政處測量總隊於70年
    間辦理地籍圖重測工作時，應以行為時台灣省政府地政處69
    年編印之「地籍重測法規實務彙編」規定為依據，此經內政
    部97年8月5日台內地字第0970125398號函述在卷（參原審卷
    (二)第18、19頁），地籍圖重測承辦人員於完成重測結果後，
    依規定應嚴格實施成果檢查，其檢查內容包括位置檢查、形
    狀檢查、面積檢查及圖表核對，其中就面積檢查部分，應為
    ：1.重測前後面積是否相等，如不相等而其增減面積超過公
    差時，應將原地籍圖及地籍原圖各複算一，檢查有無計算錯
    誤，如新舊圖形相似而地籍圖原圖複算亦無錯誤者，應查明
    是否原面積計算或測量錯誤。2.相鄰土地重測後一號面積減
    少，另一號面積增加，其增減差額相近時，應檢查相鄰土地
    之界址，有無誤認界址或測量錯誤。3.一筆土地與道路、水
    路、鐵路、堤防或未放租公地（包括未測量登記土地）相鄰
    而重測後面積增加者，應檢查面積計算有無錯誤或有無侵佔
    道路等用地，予以驗正等檢查行為，又就圖表核對部分，應
    為：1.測量原圖與面積計算表核對：面積計算表所載重測後
    土地坐落、地號；地目、面積及分割、合併、地目變更、段
    區調整、地號重編等異動整理是否均與測量原圖相符，如有
    不符應根據測量原圖詳細查明原因改正面積計算表。2.面積
    計算表與土地登記簿及地籍調查表核對：面積計算表所載重
    測後土地坐落、地號；地目、面積是否均與土地登記簿及地
    籍調查表相符，應逐筆核對，如發現有不符，應查明原因，
    分別更正。但不符情形如係地籍調查測量後，土地標示分割
    、合併、地目變更、地積訂正等變更時，應依照地籍測量實
    施規則第208條規定，於異動整理時補辦地籍調查後，分別
    訂正調查表及測量原圖、面積計算表。3.測量原圖核章及檢
    查表整理：戶地界址測量及計算面積成果檢查無訛後，應由
    檢查人員在測量原圖上負責蓋章等檢查行為（參原審卷(二)第
    38頁）。惟前台灣省政府地政處測量總隊就系爭土地之面積
    竟為錯誤之計算，而將記載錯誤面積之面積計算表移交上訴
    人和美地政辦理登記，倘前台灣省政府地政處測量總隊承辦
    地籍圖重測人員確實依上開相關規定嚴格進行成果檢查，當
    不致發生系爭土地圖簿面積不符之結果，是核前台灣省政府
    地政處測量總隊於執行辦理地籍圖重測職務時，將系爭土地
    之面積計算錯誤，雖尚難論其有故意，然不能謂其並無過失
    ，上開上訴人之過失行為與被上訴人受有面積短少損害間之
    相當因果關係，亦不因和美地政怠於更正系爭土地面積之消
    極不作為而中斷，從而，上訴人國土測繪中心自應承受該部
    分過失責任。至其辯稱地籍圖重測當時究有無「重測土地面
    積計算表」或「戶地測量書面檢查報告表」，均不影響上訴
    人辦理地籍圖重測職務應有結果正確性之要求。而上訴人和
    美地政已知系爭土地有圖簿面積不符之情形，依87年2月11
    日修正後、89年12月6日修正前之地籍測量實施規則第232條
    第2項規定，上訴人和美地政即得依職權就此錯誤逕行辦理
    更正，上訴人國土測繪中心於原審並表示上訴人和美地政本
    得依職權辦理更正，以符實際而不為之。又系爭土地相鄰之
    同地段488地號土地之所有權人洪英哲對於土地界址復無爭
    議，惟迄今上訴人和美地政仍未辦理更正，其所屬承辦人員
    執行職務行使公權力時，難謂無過失。上開上訴人之過失行
    為與被上訴人受有面積短少損害間之相當因果關係，亦因和
    美地政怠於更正系爭土地面積之消極不作為，致本件被上訴
    人受有損害。
十、按民事上之共同侵權行為（狹義的共同侵權行為，即加害行
    為）與刑事上之共同正犯，其構成要件並不完全相同，共同
    侵權行為人間不以有意思聯絡為必要，數人因過失不法侵害
    他人之權利，苟各行為人之過失行為，均為其所生損害共同
    原因，即所謂行為關連共同，亦足成立共同侵權行為，依民
    法第185條第1項前段之規定，各過失行為人對於被害人應負
    全部損害之連帶賠償責任（最高法院67年度台上字第1737號
    判例參照）。本件被上訴人因信賴土地登記所具之公示效力
    ，於95年10月間經原法院95年度執字第10773號清償票款強
    制執行事件之拍賣程序，以1,625,000元之價金買受系爭土
    地，系爭土地之登記面積為451平方公尺，嗣經原法院民事
    執行處向上訴人和美地政函查結果，系爭土地之地籍圖實測
    面積僅為304平方公尺，為兩造所不爭，自斯時起被上訴人
    即受有損害，被上訴人主張其溢付土地買賣價金529,656元
    【計算式：（1,625,000元451）（451－304）＝529,65
    6元（元以下四捨五入）。】，而受有此溢付價金之財產上
    之損害，自應由上訴人負連帶賠償責任，則被上訴人請求上
    訴人連帶賠償上開金額，於法有據，應予准許。
十一綜上所述，本件被上訴人主張系爭土地之登記面積與地籍圖實
  測面積不符，乃因前台灣省政府地政處測量總隊承辦地籍圖重
  測人員之過失，而上訴人國土測繪中心自應承受該部分過失責
  任，及上訴人和美地政登記錯誤，且於發現錯誤後怠於執行職
  務，迄未辦理更正所致，而被上訴人所受之損害與前台灣省政
  府地政處測量總隊承辦地籍圖重測人員之過失行為，及上訴人
  和美地政之怠於執行職務，自有相當因果關係，為可採。上訴
  人所辯均為無可取。從而，被上訴人依土地法第68條第1項、
  國家賠償法第2條第2項、民法第185條第1項前段之規定請求上
  訴人等連帶賠償系爭529,656元之損害，及自被上訴人以書面
  向上訴人等為請求後之96年12月5日起至清償日止，按年息百
  分之5計算之法定遲延利息，洵屬正當，應予准許。是則原審
  判命上訴人應連帶給付被上訴人上開金額，並依被上訴人及上
  訴人和美地政之陳明，分別酌定擔保後為假執行及免假執行之
  宣告，經核於法並無不合。本件訴訟標的價額未逾150萬元，
  本院判決後即告確定，上訴人國土測繪中心陳明如受不利判決
  ，願供擔保宣告免為假執行，核無必要。上訴論旨指摘原判決
  不當，求予廢棄改判，為無理由，應予駁回其上訴。
十二本件待證事實已臻明確，兩造其餘之攻擊、防禦方法及訴訟資
  料，均於本件判決結果不生影響，爰不一一論述。
十三據上論結，本件上訴為無理由，依民事訴訟法第449條第1項、
  第78條、第85條第1項前段，判決如主文。
中    華    民    國    98    年    3     月    25    日
                  民事第五庭    審判長法  官  林陳松
                                      法  官  鄭金龍
                                      法  官  王重吉
以上正本係照原本作成。
不得上訴。
                                      書記官  林玉惠
中    華    民    國    98    年    3     月    26    日
                                                      Ｖ


司法院資訊處製作；財團法人民間司法改革基金會備份。
